臺灣高雄地方法院刑事判決
110年度審金訴字第360號
公  訴  人  臺灣高雄地方檢察署檢察官
被      告  林銘基





上列被告因詐欺等案件，經檢察官提起公訴（110年度偵字第115
17號），被告於準備程序為有罪之陳述，經徵詢被告、檢察官之
意見後，本院合議庭裁定由受命法官依簡式審判程序獨任審理，
判決如下：
    主  文
林銘基犯三人以上共同詐欺取財罪，處有期徒刑壹年。
    事  實
一、林銘基與陳志豪（俟到案後另行審結）於民國109年間，分
    別經友人介紹加入真實姓名年籍不詳、暱稱「李俊鴻」、「
    法拉驢」、「麥拉倫」及其他真實姓名年籍不詳之成年人所
    屬之詐騙集團組織，擔任該詐欺集團取款車手工作。林銘基
    與陳志豪、「李俊鴻」、「法拉驢」、「麥拉倫」及詐騙集
    團內其他成員，共同意圖為自己不法之所有，基於三人以上
    共同詐欺取財、隱匿詐欺所得款項去向以洗錢之犯意聯絡，
    先由該詐欺集團之機房成員以電話聯絡如附表所示之被害人
    ，待機房人員對被害人等施用詐術，致其等陷於錯誤，匯款
    至附表所示人頭帳戶後，林銘基與陳志豪再依指示分別持人
    頭帳戶之提款卡，由陳志豪於附表編號1至4所示之時間、地
    點提款；林銘基於附表編號5所示之時間、地點提款後，2人
    再依指示將所提領款項放置於指定地點，由詐騙集團內其他
    成員取走，林銘基、陳志豪因此獲得新臺幣（下同）5,000
    元之報酬，以此方法製造多層金流斷點，而掩飾、隱匿詐欺
    犯罪所得之去向及所在。
二、案經何宇修、黃英欣、陳志堯、黃冠儒告訴由高雄市政府警
    察局鳳山分局報告臺灣高雄地方檢察署檢察官偵查起訴。
    理  由
一、本件被告林銘基所犯均係死刑、無期徒刑、最輕本刑為3年
    以上有期徒刑以外之罪，其於準備程序進行中就被訴事實為
    有罪之陳述，經受命法官告知簡式審判程序之旨，並聽取當
    事人之意見後，本院合議庭認無不得或不宜改依簡式審判程
    序進行之情形，爰依刑事訴訟法第273條之1第1項、第284條
    之1規定，裁定由受命法官獨任進行簡式審判程序。是本件
    證據調查依刑事訴訟法第273條之2規定，不受同法第159條
    第1項、第161條之2、第161條之3、第163條之1及第164條至
    170條規定之限制，合先敘明。　
二、上開犯罪事實，業據被告林銘基於警詢（警卷第20至25頁）
    、偵訊（偵卷第75至80頁），及本院審理時（審金訴一卷第
    121、135、141頁）均坦承不諱，核與證人即同案被告陳志
    豪於警詢（警卷第8至14頁）、偵訊（偵卷第117至121頁）
    之證述，證人即告訴人何宇修於警詢（警卷第138、139頁）
    、證人即告訴人黃英欣於警詢（警卷第107至108頁）、證人
    即告訴人陳志堯於警詢（警卷第93至95頁）、證人即告訴人
    黃冠儒於警詢（警卷第86、87頁）、證人即被害人劉玫芬於
    警詢（警卷第69至71頁）之證述，均參核相符；且有自動櫃
    員機監視器影像擷取照片20張、被告林銘基持有之手機門號
    0000000000號雙向通聯記錄1份、受理刑事報案三聯單、受
    理各類案件紀錄表各1份（警卷第47至56、79、142、143頁
    ）及如附表「相關證據欄」所示之證據在卷，可資佐證。足
    認被告前揭任意性自白，核與卷內積極事證，均參核相符，
    堪以採信。是本案事證明確，被告上開犯行，堪以認定，均
    應依法論科。
三、論罪科刑：
  ㈠按共同正犯之成立，祇須具有犯意之聯絡及行為之分擔，既
    不問犯罪動機起於何人，亦不必每一階段犯行，均須參與，
    若共同實施犯罪行為之人，在共同意思範圍內，各自分擔犯
    罪行為之一部，相互利用他人之行為，以達其犯罪之目的，
    其成立不以全體均參與實施犯罪構成要件之行為為要件；參
    與犯罪構成要件之行為者，固為共同正犯；以自己共同犯罪
    之意思，參與犯罪構成要件以外之行為，或以自己共同犯罪
    之意思，事前同謀，而由其中一部分人實行犯罪之行為者，
    亦均應認為共同正犯，使之對於全部行為所發生之結果，負
    其責任。另共同正犯之意思聯絡，原不以數人間直接發生者
    為限，若有間接之聯絡者，亦包括在內，如甲分別邀約乙、
    丙犯罪，雖乙、丙間彼此並無直接之聯絡，亦無礙於其為共
    同正犯之成立（最高法院34年上字第862號、73年台上字第1
    886號、77年台上字第2135號判例要旨、92年度台上字第282
    4號判決意旨參照）。參以目前詐欺集團之犯罪型態，自架
    設跨國遠端遙控電話語音託撥及網路約定轉帳之國際詐騙電
    話機房平台，至刊登廣告、收購人頭帳戶、撥打電話實施詐
    騙、指定被害人匯款帳戶、自人頭帳戶提領款項、取贓分贓
    等階段，乃係需由多人縝密分工方能完成之集團性犯罪。查
    本案被告林銘基、同案被告陳志豪加入本件暱稱「李俊鴻」
    、「法拉驢」、「麥拉倫」之身分不詳成年人士所屬之詐欺
    集團，負責取款、提領贓款（俗稱車手）後，再依「法拉驢
    」指示將款項放置於指定地點，上繳該詐欺集團其他成員，
    被告林銘基雖未自始至終參與各階段之犯行，但主觀上對該
    詐欺集團呈現細密之多人分工模式及彼此扮演不同角色、分
    擔相異工作而屬有牟利性之結構性組織等節，顯已有所預見
    ，且其所參與者既係本件整體詐欺取財犯罪計畫不可或缺之
    重要環節，而被告林銘基與「李俊鴻」、「法拉驢」、「麥
    拉倫」及其他真實姓名不詳成年人員間，在合同意思範圍內
    ，各自分擔本件犯罪行為之一部，彼此相互利用他人之行為
    ，最終共同達成其等詐欺取財犯罪之目的，依前揭說明，被
    告林銘基自應就如附表編號5所示詐欺集團詐欺取財犯行所
    發生之結果，同負全責。
  ㈡次按洗錢防制法業於105年12月28日修正公布，於106年6月28
    日生效施行。依修正後即現行洗錢防制法第2條第2款、第3
    條第2款規定，掩飾或隱匿刑法第339條犯罪所得之本質、來
    源、去向、所在、所有權、處分權或其他權益者，即構成洗
    錢行為。是依修正後洗錢防制法，掩飾刑法第339條第1項詐
    欺取財犯罪所得去向之行為，亦可構成洗錢罪。本案被告林
    銘基持人頭帳戶提款卡，於附表編號5所示之時間、地點提
    領詐騙款項，並依「法拉驢」指示將款項放置於指定地點，
    再由詐騙集團內其他成員取走，實已該當於掩飾、隱匿特定
    犯罪所得去向之行為要件。　
  ㈢核被告林銘基如附表編號5所為，係犯洗錢防制法第14條第1
    項之洗錢罪、刑法第339條之4第1項第2款之三人以上共同詐
    欺取財罪。被告林銘基與暱稱「李俊鴻」、「法拉驢」、「
    麥拉倫」及其他真實姓名年籍不詳之詐欺集團成員間，互有
    犯意聯絡及行為分擔，為共同正犯。又被告就附表編號5所
    為，係以一行為同時觸犯洗錢防制法第14條第1項之洗錢罪
    、刑法第339條之4第1項第2款之三人以上共同詐欺取財罪，
    為想像競合犯，應依刑法第55條前段規定，從一重論以三人
    以上共同詐欺取財罪。　　
  ㈣復按想像競合犯之處斷刑，本質上係「刑之合併」。其所謂
    從一重處斷，乃將想像競合犯組成之評價上數罪，合併為科
    刑一罪，其所對應之刑罰，亦合併其評價上數罪之數法定刑
    ，而為一個處斷刑。易言之，想像競合犯侵害數法益者皆成
    立犯罪，論罪時必須輕、重罪併舉論述，同時宣告所犯各罪
    名，包括各罪有無加重、減免其刑之情形，亦應說明論列，
    量刑時併衡酌輕罪部分量刑事由，評價始為充足，然後依刑
    法第55條前段規定「從一重處斷」，非謂對於其餘各罪可置
    而不論。因此，法院決定處斷刑時，雖以其中最重罪名之法
    定刑，做為裁量之準據，惟於裁量其輕重時，仍應將輕罪合
    併評價在內（最高法院108年度台上字第4405號、第4408號
    刑事判決意旨參照）。查被告林銘基就本案犯行，迭於本院
    審理時坦承犯行（審金訴一卷第121、135、141頁），而依
    洗錢防制法第16條第2項規定：「犯前二條之罪，在偵查或
    審判中自白者，減輕其刑。」本件被告所犯洗錢罪部分，依
    上開說明，應減輕其刑，而本件犯行係從一重論處三人以上
    共同詐欺取財罪，是被告就想像競合輕罪得減刑部分，本院
    量刑時將併予審酌。　　
  ㈤爰以行為人之責任為基礎，審酌被告林銘基正值青壯，不思
    循正常途徑賺取生活所需，竟圖謀非法所得，加入「李俊鴻
    」、「法拉驢」、「麥拉倫」所屬之詐欺集團，共同為如附
    表編號5所示之三人以上共同詐欺取財、洗錢等犯行，擔任
    車手領款之工作，嚴重影響金融秩序，破壞社會互信基礎，
    助長詐騙犯罪歪風，並增加查緝犯罪及告訴人尋求救濟之困
    難，所為實屬不該。惟念被告犯後於本院審理時坦承犯行，
    態度尚可，而其就洗錢防制法部分於本院審理中自白，有斟
    酌減輕事由，且在該詐欺集團內擔任車手，參與犯罪程度較
    低，罪責較該詐騙集團之主嫌或其他實施詐騙之共犯為輕。
    復衡量被告尚未與附表被害人達成和解或賠償，兼衡被告自
    陳學歷國中畢業，入監前從事人力派遣臨時工，一日收入10
    00元，離婚，有2名小孩由前妻照顧等智識程度、家庭及經
    濟狀況（審金訴卷第141頁）等個人責任基礎，暨其犯罪之
    動機、目的、手段、所生損害等一切情狀，量處如主文所示
    之刑。　　
四、沒收之說明
  ㈠關於被告犯洗錢罪之洗錢標的：
    洗錢防制法於105年12月28日修正，於106年6月28日生效施
    行，其中第18條修正為「犯第14條之罪，其所移轉、變更、
    掩飾、隱匿、收受、取得、持有、使用之財物或財產上利益
     ，沒收之；犯第15條之罪，其所收受、持有、使用之財物
    或財產上利益，亦同（第1項）。以集團性或常習性方式犯
    第14條或第15條之罪，有事實足以證明行為人所得支配之前
    項規定以外之財物或財產上利益，係取自其他違法行為所得
    者，沒收之（第2項）。對於外國政府、機構或國際組織依
    第21條所簽訂之條約或協定或基於互惠原則，請求我國協助
    執行扣押或沒收之案件，如所涉之犯罪行為符合第3條所列
    之罪，不以在我國偵查或審判中者為限（第3項）。」而關
    於犯罪行為人犯洗錢防制法第14條之罪，其所掩飾之財物本
    身僅為洗錢之標的，難認係供洗錢所用之物，故洗錢行為之
    標的除非屬於前置犯罪之不法所得，而得於前置犯罪中予以
    沒收者外，既非本案洗錢犯罪之工具及產物，亦非洗錢犯罪
    所得，尤非違禁物，尚無從依刑法沒收規定予以宣告沒收，
    自應依上開第18條第1項前段規定予以宣告沒收。且此規定
    係採義務沒收主義，祇要合於前述規定，法院即應為相關沒
    收之諭知，然該洗錢行為之標的是否限於行為人者始得宣告
    沒收，法無明文，實務上一向認為倘法條並未規定「不問屬
    於犯罪行為人與否均沒收」，自仍以屬於被告所有者為限，
    始應予沒收。本院認在法無明文之情形下，宜從有利於被告
    之認定。是本件被告林銘基依「法拉驢」指示將款項放置於
    指定地點，由詐騙集團內其他成員取走，即對上開款項已無
    事實上之管領權，自難認被害人劉玫芬匯入人頭帳戶之款項
    ，即被告犯洗錢罪之標的為被告所有，自無庸依前揭規定宣
    告沒收。　　
  ㈡次查，被告林銘基於偵訊、本院審理時均供述：當初李俊鴻
    說報酬5000元沒錯，但實際上我5000元都沒有拿到，我所提
    領的錢全部上繳，都被李俊鴻拿走了等情（偵卷第79頁；審
    金訴卷第141頁），且查本件卷證內，尚無積極證據足認被
    告有因本件犯行而獲取前述報酬，亦無積極證據證明被告就
    詐騙所得財物有所朋分，尚難認被告就本件有何犯罪所得可
    資沒收或追徵，附此敘明。
五、不另為免訴之諭知：
  ㈠公訴意旨固另以：被告本件犯行，另構成違反組織犯罪防制
    條例第3條第1項之參與犯罪組織罪嫌等語。　　
  ㈡按組織犯罪防制條例係藉由防制組織型態之犯罪活動為手段
    ，以達成維護社會秩序、保障人民權益之目的，乃於該條例
    第3條第1項前段與後段，分別對於「發起、主持、操縱、指
    揮」及「參與」犯罪組織者，依其情節不同而為處遇，行為
    人雖有其中一行為（如參與），不問其有否實施各該手段（
    如詐欺）之罪，均成立本罪。然在未經自首或有其他積極事
    實，足以證明其確已脫離或解散該組織之前，其違法行為，
    仍繼續存在，即為行為之繼續，而屬單純一罪，至行為終了
    時，仍論為一罪。行為人於參與詐欺集團之犯罪組織後，於
    參與該犯罪組織之繼續中，先後加重詐欺數人財物，因行為
    人僅為一參與組織行為，侵害一社會法益，應僅就首次犯行
    論以參與犯罪組織罪及加重詐欺罪之想像競合犯，而其後之
    犯行，乃為其參與組織之繼續行為，無從將一參與犯罪組織
    行為割裂再另論一參與犯罪組織罪，而與其後所犯加重詐欺
    罪從一重論處之餘地（最高法院107年度台上字第1066號判
    決意旨參照）。次按案件曾經判決確定者，應為免訴之判決
    ，刑事訴訟法第302條第1款定有明文。　　
  ㈢查被告林銘基於110年3月4日參與本件「法拉驢」詐欺集團詐
    騙另案被害人林碧俐之犯行，另經臺灣桃園地方法院於110
    年10月6日，以110年度金訴字第86號判決判處有期徒刑1年3
    月，與他罪定應執行有期徒刑2年確定等情，有該案判決書
    及臺灣高等法院被告前案紀錄表（審金訴卷第171頁）在卷
    可佐，是被告加入本案詐欺集團所犯之組織犯罪防制條例第
    3條第1項後段之參與犯罪組織罪，業經判決確定，則被告於
    本案加重詐欺取財犯行，係於參與該犯罪組織繼續中，揆諸
    上揭說明，無從割裂同一參與犯罪組織之行為，重複與本件
    被訴事實成立想像競合犯，本應就此部分為免訴之判決，惟
    公訴意旨認此部分與本件經論罪科刑部分，具想像競合之裁
    判上一罪關係，爰不另為免訴之諭知，附此敘明。
據上論斷，應依刑事訴訟法第273條之1第1項、第284條之1、第2
99條第1項前段，洗錢防制法第14條第1項，刑法第11條前段、第
28條、第339條之4第1項第2款、第55條前段，刑法施行法第1條
之1第1項，判決如主文。
本案經檢察官尤彥傑提起公訴，檢察官呂乾坤到庭執行職務。　
中    華    民    國   111    年    3     月    16    日
                  刑事第五庭    法  官  李昆南
以上正本證明與原本無異。
如不服本判決應於收受送達後20日內向本院提出上訴書狀，並應
敘述具體理由；如未敘述上訴理由者，應於上訴期間屆滿後20日
內向本院補提理由書（均須按他造當事人之人數附繕本）「切勿
逕送上級法院」。
因疫情而遲誤不變期間，得向法院聲請回復原狀。　　
中    華    民    國   111    年    3     月    16    日
　　                            書記官  鄭仕暘　　
附錄本判決論罪科刑法條：
洗錢防制法第14條
有第二條各款所列洗錢行為者，處7年以下有期徒刑，併科新臺
幣5百萬元以下罰金。
前項之未遂犯罰之。
前二項情形，不得科以超過其特定犯罪所定最重本刑之刑。
中華民國刑法第339條之4
犯第339條詐欺罪而有下列情形之一者，處1年以上7年以下有期
徒刑，得併科1百萬元以下罰金：
一、冒用政府機關或公務員名義犯之。
二、三人以上共同犯之。
三、以廣播電視、電子通訊、網際網路或其他媒體等傳播工具，
     對公眾散布而犯之。
前項之未遂犯罰之。　　
附表：
編號 被害人    遭詐騙情形 提領之情形 相關證據 1 告訴人何宇修 詐騙集團機房成員於民國109年12月7日20時42分許，假冒東森購物客服人員以電話聯絡何宇修，向何宇修佯稱「因誤設重複扣款」云云，致何宇修陷於錯誤，依指示於109年12月8日18時15分、18時19分許，以網路銀行匯款方式，分別匯款4萬9,987元、4萬9,987元至史立婷所申請設立之中華郵政郵局帳戶（帳號：000-0000000000000，下稱A郵局帳戶）內。 陳志豪於109年12月8日18時19分起至18時20分許，在高雄市○○區○○路000號中華郵政新富郵局，接續提領6萬元、4萬元，共計10萬元。 ①告訴人何宇修提供之匯款畫面截圖2份（警卷第144、145頁）。 ②A郵局帳戶交易明細資料1份（警卷第103頁） 2 告訴人黃英欣 詐騙集團機房成員於民國109年12月6日22時18分許，假冒MOMO購物網客服人員以電話聯絡黃英欣，向黃英欣佯稱「因誤設重複扣款」云云，致黃英欣陷於錯誤，於109年12月8日18時26分許，依指示操作自動櫃員機，匯款2萬9,989元至A郵局帳戶內。 陳志豪於109年12月8日18時30分許，在高雄市○○區○○路000號中華郵政新富郵局，提領3萬元。 ①告訴人黃英欣提供之匯款畫面截圖1份（警卷第125頁）。 ②A郵局帳戶交易明細資料1份（警卷第103頁） 3 告訴人陳志堯 詐騙集團機房成員於民國109年12月8日18時17分許，假冒匯豐銀行客服人員以電話聯絡陳志堯，向陳志堯佯稱「因信用卡遭盜刷，需要認證」云云，致陳志堯陷於錯誤，於同日18時36分，依指示操作自動櫃員機，匯款2萬21元至A郵局帳戶內。又於同日20時11分許，依指示操作自動櫃員機，匯款2萬9,989元至史秀蓮所申請設立之中華郵政郵局帳戶（帳號：000-0000000000000號，下稱B郵局帳戶）內。 ①陳志豪於109年12月8日18時38分許，在高雄市○○區○○路000號中華郵政新富郵局，自A郵局帳戶內提領2萬元。 ②陳志豪於109年12月8日20時14分、20時15分許，在高雄市鳳山區凱旋路224聯邦銀行鳳山分行，自B郵局帳戶提領2萬元、9,000元。 ①A郵局帳戶交易明細資料1份（警卷第103頁） ②B郵局帳戶交易明細資料1份（警卷第61至63頁） 4 被害人黃冠儒 詐騙集團機房成員於民國109年12月8日19時14分許，假冒GOMAJI平臺客服人員以電話聯絡黃冠儒，向黃冠儒佯稱「因誤設重複扣款」云云，致黃冠儒陷於錯誤，依指示於109年12月8日20時6分、20時10分許，以網路銀行匯款方式，分別匯款4萬9,987元、4萬9,989元至B郵局帳戶內。 陳志豪於109年12月8日20時10分起至20時13分許，在高雄市鳳山區凱旋路224聯邦銀行鳳山分行，自B郵局帳戶，接續提領2萬元（共5次），共10萬元。 ①B郵局帳戶交易明細資料1份（警卷第61至63頁）  5 被害人劉玫芬 詐騙集團機房成員於民國109年12月8日19時15分許，假冒GOMAJI平臺客服人員以電話聯絡劉玫芬，向劉玫芬佯稱「因誤設重複扣款」云云，致劉玫芬陷於錯誤，於同日20時29分許，以網路銀行匯款方式，匯款1萬9,989元至B郵局帳戶內。 林銘基於109年12月8日20時30分許，在高雄市鳳山區凱旋路224聯邦銀行鳳山分行，自B郵局帳戶提領2萬元。 ①被害人劉玫芬提供之帳戶往來明細1份（警卷第72頁） ②B郵局帳戶交易明細資料1份（警卷第61至63頁）